最高法院民事判決　　　　　　　　　　　　　　　　八十八年度台上字第九七○號
　　上 訴 人　甲○○
　　　　　　　丁○○
　　　　　　　丙○○
　　　　　　　乙○○
　　被上訴人　戊○○
　　　　　　　己　○
右當事人間請求遷讓房屋等事件，上訴人對於中華民國八十七年五月八日台灣高等法
院第二審判決（八十五年度重上字第三六三號），提起上訴，本院判決如左：
    主  文
原判決關於命上訴人遷讓房屋、按月給付新台幣四萬元不當得利，及該訴訟費用部分
廢棄，發回台灣高等法院。
    理  由
本件被上訴人主張：伊於民國八十三年八月間向第一審共同被告林淑錦購得坐落台北
縣新店市○○段一○三一地號土地，及地上門牌號碼台北縣新店市○○○街五六號一
、二樓之房屋（下稱系爭房屋），並於同年九月三十日辦畢所有權移轉登記。詎林淑
錦於辦畢所有權移轉登記後，拒不搬遷交付房屋，上訴人亦共同強佔房屋拒不遷出等
情。本於買賣關係及依所有權排除侵害之規定，求為命上訴人自系爭房屋遷出，將房
屋交還於伊，並給付無權占有系爭房屋之不當得利按月新台幣（下同）五萬元之判決
（被上訴人請求林淑錦交付系爭房屋部分，業據原審為同時履行之判決，並駁回被上
訴人請求林淑錦按月給付一萬元不當得利部分，均未據雙方聲明不服）。
上訴人則以：伊係林淑錦之親戚，原住於系爭房屋內，因得林淑錦之同意，亦得繼續
使用系爭房屋，無遷讓及給付不當得利之義務等語。資為抗辯。
原審將第一審判決關於駁回被上訴人請求上訴人遷讓房屋、按月給付四萬元相當於租
金之不當得利部分予以廢棄，改判如被上訴人所聲明，無非以：查，被上訴人主張之
事實，業據其提出買賣所有權移轉契約書、建物及土地所有權狀為憑，並為林淑錦及
上訴人所不爭執，堪認為真實。次查，被上訴人基於買賣關係，請求林淑錦交付系爭
房屋，依約應提出其已履行承受或代為清償系爭房地上林淑錦所有之抵押債務，以代
替買賣價金交付約定之證明。是林淑錦提出同時履行抗辯，被上訴人自應為對待之給
付。又按，「所有人對於無權占有或侵奪其所有物者，得請求返還之。」，民法第七
百六十七條前段定有明文。系爭房地業經被上訴人取得所有權登記在案，上訴人雖辯
稱，伊係經原所有人林淑錦同意居住使用系爭房屋為有權占有云云。然查，林淑錦對
於系爭房屋之交付基於買賣關係雖得行使同時履行抗辯權，惟上訴人經林淑錦之同意
居住使用系爭房屋，乃上訴人與林淑錦間之債之關係，並不得據以對抗已取得所有權
之被上訴人。上訴人未經現所有權人即被上訴人之同意居住使用系爭房屋，核屬無權
占有。被上訴人本於所有權請求上訴人將系爭房屋騰空遷讓交還，為有理由，應予准
許。次按，上訴人無權占有被上訴人所有之系爭房屋，自受有相當於租金之利益，並
致所有權人受有損害，被上訴人依民法第一百七十九條規定請求上訴人返還相當於租
金之不當得利，核屬正當。經查，系爭房屋經囑託財團法人中華民國企業技術鑑定委
員會鑑定結果，其租金自八十三年十月一日（被上訴人取得系爭房屋所有權翌日）起
每月在五萬元以上，有上開鑑定人八十六年八月七日（八六）鑑估北技字第○八○二
二號函檢送之鑑定報告書在卷可稽。被上訴人請求林淑錦及上訴人合計五人按月給付
不當得利五萬元，為可分之給付，且經被上訴人陳述是五人平均給付的意思等語在卷
。則上訴人四人自八十三年十月一日起至遷讓交還系爭房屋日止，按月給付相當於租
金之不當得利，應為四萬元。上訴人雖辯稱，對造請求之金額過高，認應適用土地法
第九十七條之規定，系爭房屋月租金額應在二萬元以下云云。惟查，被上訴人請求者
為民法第一百七十九條規定之不當得利，應不適用土地法第九十七條之規定。上訴人
所辯，核不足採（林淑錦部分，因其基於買賣關係而得行使同時履行抗辯權，其於未
將出賣之房地交付於被上訴人前，就系爭房屋仍有使用收益權利，自不構成無權占有
，亦無給付不當得利之義務，被上訴人請求林淑錦給付不當得利部分，為無理由）等
詞。為其判斷之基礎。
查，原審既認定林淑錦對交付系爭房屋有同時履行抗辯權，則其在被上訴人交付清償
抵押債務而取回債權憑證等文件前，繼續占有使用系爭房屋，並非無權占用。斯時上
訴人既經林淑錦之同意而占有使用系爭房屋，是否即為無權占有，自非無疑。原審未
遑詳加推求，即為不利於上訴人之判斷，尚屬可議。又「依不當得利之法則請求返還
不當得利，以無法律上之原因而受利益，致他人受有損害為其要件，故其得請求返還
之範圍，應以對方所受之利益為度，非以請求所受損害若干為準，無權占有他人土地
，可能獲得相當於租金之利益為社會通常之觀念，是被上訴人抗辯其占有系爭土地所
得之利益，僅相當於法定最高限額租金之數額，尚屬可採」，本院著有六十一年台上
字第一六九五號判例。原審既認被上訴人請求上訴人返還相當於租金之不當得利為可
採，復謂該相當於租金之不當得利，無土地法第九十七條之適用，亦有未洽。上訴人
辯稱：系爭房屋係土地法第九十七條第一項所稱之「城市地方房屋」，須受該條之租
金上限之強制規定之限制。……且該房屋坐落於住宅區，而非商業區，則其年租金亦
不應以土地及其建築物申報總價額年息百分之十之最上限予以計算……等語（見原審
卷二二二頁、二二三頁），依前開判例所述，即攸關被上訴人之請求是否允當，自應
發回詳查。上訴論旨，執以指摘原判決違背法令，求予廢棄，非無理由。
據上論結，本件上訴為有理由。依民事訴訟法第四百七十七條第一項、第四百七十八
條第一項，判決如主文。
中      華      民      國    八十八    年      五      月      七      日
                              最高法院民事第三庭
                                  審判長法官  范  秉  閣
                                        法官  曾  煌  圳
                                        法官  許  澍  林
                                        法官  鄭  玉  山
                                        法官  楊  隆  順
      右正本證明與原本無異
                                              書  記  官
中      華      民      國    八十八    年      五      月    二十五    日
